臺中高等行政法院判決
                                       99年度訴字第164號
                                    100年1月19日辯論終結
原      告　陳守棟
訴訟代理人　呂惠民　會計師
            林瑞彬　律師
被      告　財政部臺灣省中區國稅局
代　表　人　鄭義和
訴訟代理人　孫碧月
上列當事人間因綜合所得稅事件，原告不服財政部中華民國99年
3月2日台財訴字第09900022690號及第09900023190號訴願決定，
提起行政訴訟。本院判決如下︰
    主  文
訴願決定及原處分（復查決定）均撤銷。
訴訟費用由被告負擔。
    事實及理由
一、事實概要：原告係員生醫院負責人，其民國（下同）93年度
    綜合所得稅結算申報，原列報取自該醫院執行業務所得新臺
    幣（下同）2,716,416元，經被告初查核定其執行業務所得
    為75,855,953元（收入總額579,273,824元－費用總額503,4
    17,871元），歸課核定原告93年度綜合所得總額77,189,664
    元，補徵稅額29,068,333元。原告就該醫院之收入總額、藥
    品材料費、職工福利、折舊暨其他費用或損失－租賃權利金
    、支援費用及檢驗費、其他費用等項目不服，申請復查結果
    ，獲准追減執行業務所得38,821,939元，原告就其他費用或
    損失－租賃權利金及折舊部分仍表不服，提起訴願；其94年
    度綜合所得稅結算申報，原列報取自該醫院執行業務所得10
    ,657,680元，經被告初查核定其執行業務所得為78,016,386
    元（收入總額691,348,939元－費用總額613,332,553元），
    歸課核定原告94年度綜合所得總額78,686,131元，補徵稅額
    26,943,482元。原告就該醫院之租金支出及折舊部分不服，
    申請復查結果，獲准追減執行業務所得1,094,637元，原告
    就該醫院之租金支出及折舊部分仍表不服，提起訴願。原告
    上開訴願均遭決定駁回，遂合併提起行政訴訟。
二、本件原告主張：
  (一)員生醫院之院址即員林鎮○○路359號建築物（下稱系爭建
    物），原係供訴外人陳昭星即百川醫院員林分院經營，因陳
    昭星與建霖醫療器材股份有限公司（下稱建霖公司）間之債
    務問題，由陳昭星將系爭建物使用權移轉予建霖公司抵償債
    務。陳昭星即百川醫院結束營業後，由訴外人葉騰鑫醫師於
    同址以員生醫院名義對外重新營業，此時系爭建物使用權仍
    為建霖公司所擁有。嗣因原告自葉騰鑫處接手經營員生醫院
    ，於92年1月1日與建霖公司簽訂「土地建物及設備租賃契約
    」。詳言之，係由建霖公司將坐落彰化縣員林段621號土地
    全部及同段620-11地號部分、620-12地號部分，及上開土地
    上之一切建物，暨該建物內外一切軟硬體設施設備等，以每
    月租金245萬元及租賃契約附件一「租金調漲時間表及金額
    」，出租予原告，租期自92年1月1日起至105年8月31日止。
    依上開契約規定，原告即員生醫院理應給付建霖公司每月24
    5萬元租金及該契約附件一之金額予建霖公司。但因建霖公
    司亦必須支付地主土地租金，因此經建霖公司與地主要求原
    告分別給付每月245萬元之租金予建霖公司，另原告即員生
    醫院應依該契約附件一之約定金額將建霖公司應給付之土地
    租金直接給付予地主。是係由建霖公司與地主簽訂契約而有
    系爭建物使用權，與陳昭星即百川醫院無涉，被告豈有要求
    原告證明建霖公司自陳昭星即百川醫院取得使用權存在事實
    之理？此種未釐清法律上真正權源而進行之錯誤處分，其違
    法之處實已昭然若揭。此參本院95年度訴字第764號確定判
    決，可知建物所有權人亦知悉原告與建霖公司間之建物租賃
    事實，建物所有權人既已同意建霖公司使用系爭建物及轉租
    之行為，為兩造所不爭，則建物租賃契約有效存在於原告與
    建霖公司間，應可確定，被告實無一再要求原告提示百川醫
    院與建霖公司間債權債務關係及資金流程以證明百川醫院移
    轉建物使用權之必要，蓋行為時建霖公司已自系爭建物所有
    權人處承租系爭建物，何需自百川醫院取得使用權？足見原
    處分及訴願決定之違誤。
  (二)訴願決定以原告承受員生醫院，仍秉持永續經營員生醫院建
    物及醫療設備部分，並無向建霖公司承租系爭建物之推論，
    誠屬無稽。蓋原告雖承受葉騰鑫即員生醫院之經營權，但原
    告取得建物使用權之權益係來自建霖公司，建霖公司取得建
    物使用權之權源乃係與地主間之契約關係，被告與訴願決定
    似乎誤解原告承受建物使用權之契約關係，而錯誤論述原告
    有提出建霖公司自百川醫院取得建物使用權之必要。實際上
    百川醫院移轉者係建物所有權人與百川醫院間之使用關係（
    如無償為使用借貸，有償則為租賃），契約是否繼續仍繫於
    契約雙方之意思，建物所有權人既已於葉騰鑫即舊員生醫院
    時代與建霖公司簽訂建物租賃契約，縱舊員生醫院有自百川
    醫院承受使用人之契約地位，亦已遭終止，此觀舊員生醫院
    兩位負責醫師均無異議自明。故原告承受舊員生醫院並無承
    受租賃權利，仍應與建霖公司簽約後，始有法律上使用系爭
    建物之權源。況且系爭建物使用權若一物二租，在法律上仍
    為有效，被告與訴願決定以原告承受百川或舊員生醫院為其
    論據之基礎，實顯係基於錯誤之事實而為之推論。
  (三)況原告在復查程序中已多次與被告之承辦人員溝通，並提供
    系爭建物之建造成本，與被告洽談是否得就建物及除白永河
    醫師即舊員生醫院將設備售後租回部分以外設備認列租金支
    出，原告絕非未提供任何資料，被告亦清楚知悉建物與部分
    設備實與百川醫院無關，卻仍以百川醫院與建霖公司間債權
    債務關係不明為由否准建物及部分設備之租金支出，除涉理
    由不備之違誤外，亦有違行政程序法第9條對於納稅義務人
    有利不利之事證均一併注意之規定。
  (四)至於被告及訴願決定稱未見原告即員生醫院93年度及94年度
    帳列系爭每月2,450,000元租金支出云云，惟實際上僅係因
    建霖公司在93年度及94年度以管理費方式收取，原告當時委
    託之記帳業者乃依建霖公司開立之管理費憑證入帳，惟原告
    與建霖公司之租賃關係確實存在已如前述，被告即無以原告
    與建霖公司簽訂管理合約，而罔顧租賃關係存在之事實，不
    依前述之法律關係及經濟事實，參照營利事業所得稅查核準
    則第60條規定轉正為租金支出之理。
  (五)有關醫療儀器設備部分，百川醫院已移轉其設備所有權，被
    告及訴願決定以資金流程始得證明建霖公司向百川醫院取得
    使用權云云，不僅與建霖公司已取得所有權狀態不符，更有
    違民法第305條、761條之規定。系爭設備已在陳昭星即百川
    醫院週轉不靈而將資產負債概括移轉予他人，只不過在當時
    建霖公司與白永河即舊員生醫院就系爭設備所有權如何歸屬
    乙事並非相當清楚。依陳昭星即百川醫院與白永河簽訂之轉
    讓契約書所示，係由白永河受讓系爭設備。惟如依建霖公司
    實際負責人陳生業在本院95年度訴字第764號案件證稱及該
    判決認定，系爭設備係由建霖公司概括承受。前述陳昭星即
    百川醫院已移轉系爭設備所有權乙事至為明顯，至於受讓人
    為白永河即舊員生醫院或建霖公司，或尚有不明之處，惟建
    霖公司在92年以後將系爭設備租予原告時，白永河或後繼的
    舊員生醫院負責人葉騰鑫醫師亦非不知情，卻從未提出任何
    異議，足證建霖公司出租系爭設備之權源實難認有疑問。又
    因陳昭星即百川醫院週轉不靈而將資產負債概括讓與建霖公
    司，在經濟及法律上，建霖公司承擔負債即已使陳昭星即百
    川醫院獲有利益，此即建霖公司所支付之對價，故前開移轉
    契約第8條即約定白永河因承受陳昭星即百川醫院之負債，
    無須再支付對價。故被告實無再以原告未提示陳昭星即百川
    醫院與建霖公司間債權債務關係之證明文件，而質疑建霖公
    司未取得系爭設備使用權之理。況建霖公司若未依法取得正
    當權源，依理陳昭星不可能放任建霖公司使用系爭設備。被
    告僅以陳昭星與建霖公司間之債權債務關係不明為由，否准
    認列本件租金支出，實毫無所據，且亦違反民法租賃法律關
    係成立之原則，有裁量濫用之違法。
  (六)被告就原告有無向建霖公司租賃事實，應受本院95年訴字第
    764號確定判決既判力之拘束，或至少應認定有爭點效或較
    高證明度之證據效力，是訴願決定認既判力之爭點與本件無
    關，顯有違反行政訴訟法第213條、216條及第189條一般經
    驗與論理法則。本院95年訴字第764號判決略以：「次查原
    告主張伊與共有人共計5人，將系爭土地出租與訴外人陳昭
    星建築房屋經營百川醫院，約定租期自89年4月10日起至104
    年2月9日止。因系爭土地業已向萬泰商業銀行貸款，該銀行
    為確保其抵押權，要求貸款之原告及其他共有人，於建築房
    屋時，必須以自己名義為所有人，並追加抵押權，因而於簽
    訂租賃契約時要求承租人以原告與共有人林清池及黃鳳3人
    名義為起造人及建物完成後登記為所有權人。惟建物於89年
    10月建造完成，百川醫院開幕後，至同年12月，陳昭星即經
    濟週轉不靈，由建霖公司承受該醫院亦概括承受其債務，建
    霖公司即將該醫院租予以丙OO醫師為院長之員生醫院經營，
    ．．．，房屋及醫療設備部分每月245萬元，由承租人員生
    醫院交付建霖公司等情，業經證人建霖公司實際負責人陳生
    業及員生醫院院長丙OO到庭結證屬實。」等語，係採認建霖
    公司實際負責人陳生業等人具結之證言，確認因百川醫院經
    濟週轉不靈，由建霖公司概括承受百川醫院之資產及負債，
    及員生醫院每月給付予建霖公司房屋及醫療設備245萬元租
    金。依上開判決所認定之事實，可知陳昭星即百川醫院經濟
    週轉不靈，建霖公司乃依民法第305條規定概括承受陳昭星
    即百川醫院之資產及負債，因此建霖公司因概括承受而取得
    設備之所有權。又原告即員生醫院有向建霖公司承租其所有
    之設備及所承租之建物，自應依約每月給付租金245萬元予
    建霖公司，應無疑問。
  (七)有關售後租回部分乃屬原告前手白永河醫師所為，如白永河
    真有租稅規避意圖，亦不可歸責於原告，亦不得將儀器設備
    以提列折舊方式處置，而否准租金支出之認列：
    1.訴願決定所稱部分儀器設備本為白永河即舊員生醫院時代
      所有，白永河與建霖公司就肌電圖機等部分設備採售後租
      回方式，由白永河即員生醫院負擔每月租金840,000元，
      較原本應攤提之折舊為高，故論有規避稅賦乙節，實則白
      永河、葉騰鑫與原告並非關係人，原告就系爭設備係向建
      霖公司承租，而非自白永河、葉騰鑫處受讓，訴願決定認
      原告承受舊員生醫院之設備乙節，顯然與事實不符。
    2.原告因不認為系爭設備屬於己身資產，故未將之列報折舊
      費用。被告原核定並未將原告申報之折舊費用調整，迄至
      重核復查決定後為配合其否准原告租金支出之說法，始又
      在原告無主張追認系爭設備折舊費用下，予以追認。由此
      足見被告邏輯有前後不一致之處，蓋被告此次調整即係認
      定系爭設備之資產屬原告所有，卻仍要求原告提示陳昭星
      即百川醫院與建霖公司間之資金流程，顯係懷疑系爭設備
      屬陳昭星擁有，但卻又認定系爭設備為原告資產而應由原
      告提列折舊。被告以重核復查決定追認折舊費用，表面上
      使其說法一致，惟又暴露出更多矛盾衝突之處，自有違法
      。
    3.承上，除非被告證明系爭設備屬原告所有，否則被告僅有
      依實質課稅原則將部分設備（由白永河即舊員生醫院售後
      租回）歸屬至原告之資產一途，縱認被告所採實質課稅原
      則成立，亦無從將全部設備等同視之，至多僅能將售後租
      回之設備部分租金以折舊方式認列，是被告以偏蓋全自有
      違誤。
    4.至於訴願決定所稱原告沿用舊員生醫院之會計編制基礎，
      推論系爭設備應以折舊方式提列，而非以租金支出方式認
      列乙節。基於獨資醫院之法律上主體乃繫於負責醫師本身
      ，申言之，葉騰鑫即舊員生醫院與原告即員生醫院之法律
      主體有別，原告應依事實及法律不申報系爭設備之折舊費
      用，何需比照葉騰鑫即舊員生醫院之折舊費用提列？被告
      及訴願決定未依事實認定，反而要求原告比照舊員生醫院
      方式認列，並作為否准原告認列租金支出之理由，洵有未
      洽。
  (八)本院99年訴字第63號案件（即原告92年度所得稅案件）業已
    於99年7月15日宣判，判決理由書中已載明撤銷被告先前顯
    有違誤之行政處分，基於本件與92年度爭點及具體案情皆相
    同，是以本件得比附援引該判決結果。另99年訴字第63號案
    件業已採用證人白永河及建霖公司實際負責人陳生業之證詞
    為佐證，已足資證明上開租賃事實之存在。
  (九)關於員生醫院支付建霖公司每月245萬之事實部分，員生醫
    院係半年一次開立6張支票予建霖公司，並由建霖公司按月
    兌現，此參本院調閱建霖公司之台灣中小企業銀行帳戶明細
    ，已查明原告開立予建霖公司之支票皆按月兌現存入。但其
    中94年7月及9月支票於存摺中呈現兩筆存入記錄並分別註記
    「DMD」及「CM+」，由台灣中小企業銀行之客戶須知可知，
    「DMD」係指交換票據待補登摺，而「CM+」則為次日交換票
    轉為本日交換票。此係因建霖公司於存入支票時已逾當日票
    據交換時間，因此台灣中小企業銀行於存入票據時先於存摺
    中註明支票金額及交易代號「DMD」，但並未增加存款數，
    待次日支票交換成功後，才會增加存款數並註記交易代號「
    CM+」。因台灣中小企業銀行的交易方式係採取先註明金額
    ，待票據交換成功後始入帳之記錄方式，造成混淆，特此澄
    清，原告實無重覆支付建霖公司費用等情。並聲明求為判決
    93年度及94年度綜合所得稅案件之原處分、復查決定有關租
    金支出及折舊部分及訴願決定均撤銷。
三、被告則以：
  (一)其他費用或損失-租賃權利金（94年度列報為租金支出）部
    分：
    1.員生醫院93年度列報租賃權利金29,400,000元、94年度列
      報租金支出41,317,511元中之29,400,000元，均係支付予
      建霖公司之管理費，被告初查以建霖公司上開年度主要交
      易對象為員生醫院，銷售額27,999,999元（未含稅），只
      有銷項沒有進項，有違常理，乃剔除該醫院系爭租賃權利
      金（租金支出）29,400,000元。
    2.核員生醫院93及94年度原列報支付予建霖公司（為員生醫
      院前負責人葉騰鑫等人投資）之系爭租賃權利金（租金支
      出）29,400,000元（即每月2,450,000元），經被告查核
      相關事證後，予以否准認列，參據類同案件員生醫院前負
      責人葉騰鑫91年度申報支付建霖公司管理費每月2,352,00
      0元，經本院96年度訴字第316號判決亦認定員生醫院91年
      度並無支付予建霖公司該管理費之事實，核無不當，先予
      陳明。
    3.原告爭執系爭費用29,400,000元係承租建物及設備租金支
      出，並提示其於92年1月1日與建霖公司簽定之土地建物及
      設備租賃契約影本佐證，惟參照行政法院36年判字第16號
      判例意旨及行政程序法第36條前段規定，被告特就原告主
      張員生醫院之院址員林鎮○○路359號原為百川醫院員林
      分院，因建霖公司承接百川醫院之債務，故百川醫院將員
      林鎮○○路359號建物使用權、附屬設備、醫療儀器設備
      等移轉予建霖公司抵銷債務乙節，除於96年5月2日以中區
      國稅法二字第0960019297號函請原告就建霖公司與百川醫
      院間債權債務關係提出證明及相關之資金流程供核，惟原
      告並未提示。故被告為求慎重，再於97年1月14日以中區
      國稅法二字第0970000309號函請建霖公司提示上開雙方債
      權債務關係之資料，但該公司亦迄未能提示足資證明之具
      體事證供核，原告既未提供其他具體事證，以實其說，尚
      難認為其主張員生醫院之院址建物使用權、附屬設備、醫
      療儀器設備已移轉予建霖公司乙節為真實。況且與其主張
      舊員生醫院時期（91年由白永河及葉騰鑫醫師經營）將醫
      療儀器設備出售予建霖公司之詞，相互矛盾，即無足取。
      是原告主張員生醫院93及94年度有向建霖公司承租系爭醫
      院建物及醫療儀器設備使用權，每月給付建霖公司2,450,
      000元乙節，尚不能予以信實，原告雖提出其於92年1月1
      日與建霖公司簽定土地建物及設備租賃契約影本，核難憑
      採。
    4.另上述經被告否採之同年月日（92年1月1日）原告與建霖
      公司簽立之管理合約書，約定每月管理費2,450,000元於
      每月1日按月支付，合約期間自92年1月1日起至105年8月
      31日止。與原告提出之上開租賃契約金額（每月給付建霖
      公司2,450,000元）及期間（92年1月1日起至105年8月31
      日止）為何相同？均未見原告提出合理之說明，是原告形
      式上雖簽有未經公證之租賃契約，仍難作為其主張事實之
      證明。至原告主張其有無向建霖公司租賃系爭醫院建物及
      醫療儀器設備使用權之事實，應受本院95年訴字第764號
      確定判決既判力之拘束乙節，經查該案為土地所有權人林
      文炎（與林清池、黃鳳、林哲雍及林訓宇等人共有）89年
      度綜合所得稅及罰鍰事件，因林文炎、林清池及黃鳳3人
      於88年9月16日將共有之土地出租予陳昭星（前百川醫院
      負責人），約定租賃期間自89年2月10日起至104年2月9日
      止（按被告卷附土地租賃契約書所載），承租人除依約每
      月給付租金684,880元外，並由承租人出資而以林文炎、
      林清池及黃鳳等3人名義為起造人建造房屋（林文炎持分
      三分之一），業經被告依上開本院95年訴字第764號判決
      意旨，按財政部96年3月16日台財稅字第09604517910號令
      釋意旨，以土地承租人89年度既已於承租之土地上自費建
      屋，將建物所有權登記為出租人所有，並約定租賃期間由
      承租人使用該房屋，土地出租人即應依建物之營建總成本
      ，按租賃期間平均計算各年度租賃收入為由，重核復查決
      定林文炎89年度租賃所得為1,860,754元，並追減罰鍰2,3
      88,700元，嗣林文炎對該重核復查決定未表不服而告確定
      在案。而上開本院95年訴字第764號判決書內，雖有該案
      外人員生醫院交付建霖公司每月2,450,000元房屋及醫療
      設備部分租金等文字敘述，惟因非該案主要爭點事實，且
      與本件被告依行政程序法第36條前段規定職權查核原告並
      無向建霖公司租賃系爭醫院建物及醫療儀器設備使用權之
      事證相左，業如上述，故原告主張被告應受本院95年訴字
      第764號確定判決既判力之拘束云云，自無足採。
    5.綜上，本件員生醫院之經營管理使用權雖一再轉讓，惟原
      告既經承受員生醫院，其仍秉持永續經營該醫院及使用系
      爭醫院建物及醫療儀器設備，並無向建霖公司租賃之事實
      ，至為灼明，被告尚無違背執行業務所得查核辦法（下稱
      查核辦法）第19條第1款規定。又縱使員生醫院有每月支
      付2,450,000元予建霖公司，因非屬該院之必要費用，依
      查核辦法第14條規定，亦不得認列為該醫院之費用，從而
      被告予以剔除，核無不妥。
  (二)關於折舊部分：
    1.員生醫院93及94年度分別列報折舊10,539,456元及11,520
      ,995元，被告初查以財產目錄所列部分設備已逾耐用年限
      及以前年度取得之部分財產未具合法憑證，乃比照上期分
      別剔除合計1,693,813元及748,250元，加計前期轉列資本
      支出本期攤提折舊44,734元及91年間將儀器設備出售予建
      霖公司售後租回之資本租賃認列折舊費用1,732,214元，
      分別核定10,622,591元及12,549,693元。
    2.被告復查決定以，該醫院自89年8月7日設立迄90年12月間
      陸續購入肌電圖機等27項儀器設備，並已列入財產目錄提
      列折舊，嗣於91年1月20日將前揭設備以90年12月31日之
      總資產帳面價值24,250,997元出售予建霖公司，並於同日
      與該公司簽訂租賃合約書，約定自91年2月份起租回同一
      批儀器設備，租賃期間13年。系爭儀器設備於91年度經被
      告初查以該等出售及承租行為與一般交易常理不符，改以
      其原始取得成本按個別資產耐用年限補提折舊，已告確定
      。92年度復查決定亦續提全年度折舊費用2,826,851元，
      基於前後年度一致性原則，本件93及94年度系爭儀器設備
      亦應認列折舊2,826,851元，原核定折舊1,732,214元應予
      追認1,094,637元，變更核定93及94年度折舊費用11,717,
      228元（10,622,591元＋1,094,637元）及13,644,330元（
      12,549,693元＋1,094,637元）。
    3.被告已依職權查明本件員生醫院自89年8月7日設立時起迄
      90年12月間陸續購入系爭肌電圖機等儀器設備，已列入該
      醫院財產目錄，並依規定提列折舊，嗣於91年1月20日將
      系爭儀器設備以90年12月31日之總資產帳面價值24,250,9
      97元出售予建霖公司，並於同日與該公司簽訂租賃合約書
      ，自91年2月份起租回同一批儀器設備，約定每月租金840
      ,000元（含稅），較之該等儀器設備出售前原每月應提列
      折舊費用235,569元高出數倍，該等出售及承租之行為，
      與一般交易常理不符，該醫院顯係以合約形式上移轉系爭
      儀器設備所有權予建霖公司，再以較折舊及修繕費高之租
      金向該公司租回，以規避應納稅賦。
    4.另被告曾函請前員生醫院負責人白永河提示系爭儀器設備
      租金之計價標準，惟白永河迄未提示供核，91年度系爭儀
      器設備被告乃改以其原儀器設備取得成本按個別資產耐用
      年限補提折舊，並經確定在案。再查該醫院93及94年度之
      財產設備於提列當年度之折舊費用時，係以原始購入之時
      點（如90年、91年及92年等取得時間）做為提列折舊之依
      據，有員生醫院93及94年度之財產目錄可稽。
    5.核員生醫院經營管理使用權由白永河轉讓葉騰鑫，葉騰鑫
      再轉讓原告，依92年1月1日員生醫院負責醫師葉騰鑫與彰
      化基督教醫院所簽訂之委託管理合約書第4條：委託管理
      辦法（1）甲方醫院（即員生醫院）一切軟硬體設施設備
      均須於92年1月1日前1日以現狀交予乙方（即彰基醫院）
      ，由乙方全權管理及經營。原告為彰化基督教醫院所指派
      擔任員生醫院之負責醫師，對該合約之權利義務應予以遵
      守並永續經營。原告既經承受員生醫院，對該醫院原使用
      之系爭儀器設備等即已概括承受，且該醫院93及94年度之
      財務報表亦延續原告所稱舊員生醫院之編製基礎。
    6.被告認列系爭儀器設備93及94年度之折舊費用2,826,851
      元，實係基於前後年度一致性，延續91及92年度將系爭儀
      器設備改以其儀器設備原始取得成本，按個別資產耐用年
      限補提折舊費用，核無違誤。
  (三)綜上所述，復查決定及訴願決定並無違誤等語，資為抗辯。
    並聲明求為判決駁回原告之訴。
四、兩造之爭點在於原告是否有向建霖公司承租醫院建物及醫療
    儀器設備使用權之事實認定，經查：
  (一)租金支出部分：
    1.按「個人之綜合所得總額，以其全年左列各類所得合併計
      算之：第一類．．．第二類：執行業務所得：凡執行業務
      者之業務或演技收入，減除業務所房租或折舊、業務上使
      用器材設備之折舊及修理費，或收取代價提供顧客使用之
      藥品、材料等之成本、業務上雇用人員之薪資、執行業務
      之旅費及其他直接必要費用後之餘額為所得額。」為行為
      時所得稅法第14條第1項第2類前段所明定。次按「非屬執
      行業務之直接必要費用，不得列為執行業務費用。」及「
      租金支出，應查核其約定支付方法及數額，其支出數額超
      出部分應不予認定。」分別為行為時查核辦法第14條及第
      19條第1款所規定。
    2.本件以原告為負責人之員生醫院，原由陳昭星（鹿港百川
      醫院負責人）與坐落彰化縣員林鎮○○段621、620之11、
      620-11地號（以下簡稱系爭土地）所有權人林文炎、林清
      池及黃鳳簽訂系爭土地租賃契約，欲蓋系爭建物以經營員
      林百川醫院，租期自89年2月9日起至104年2月9日，每月
      租賃費用為684,880元，有合約書在卷可稽。而系爭建物
      於89年8月16日完工，建物所有權人登記為地主林文炎等3
      人所有，陳昭星取得建物所有權經營員林百川醫院（登記
      負責人為楊應欽，登記日期89年10月2日；90年1月31日變
      更負責人為白永河）。後因員林百川醫院發生經營危機及
      糾紛（於90年11月15日歇業），陳昭星、謝雅珍將系爭建
      物使用權、設備、物品及經營權於90年7月13日轉讓予白
      永河，此亦有轉讓契約書附卷足悉。嗣因員林百川醫院無
      法履行土地租賃契約，系爭土地地主於90年12月24日以存
      證信函終止上述88年9月16日陳昭星與地主所簽訂之土地
      租賃契約（終止日為90年7月底）。嗣後由白永河續接經
      營員生醫院（90年11月15日由員林百川醫院更名為員生醫
      院），期間地主將系爭土地與建物於90年9月1日至91年1
      月31日出租給員生醫院白永河，租金每月684.880元。91
      年2月1日地主與建霖公司簽訂土地房屋租賃契約，期間91
      年2月1日至91年12月31日，租賃金額為684,880元，而建
      霖公司轉租給員生醫院白永河，合約日期為91年1月1日至
      92年8月31日，租賃金額為862,949元（含稅）。因91年9
      月18日員生醫院變更負責人為葉騰鑫，故建霖公司另與員
      生醫院與葉騰鑫簽定土地建物租賃合約，租期91年9月18
      日至92年8月31日，每月租金821,856元（未稅）。後系爭
      土地地主於91年5月30日與建霖公司補簽訂土地建物租賃
      合約，租期為90年9月1日至105年8月31日，每月租金684,
      880元，並於91年9月16日由法院公證。91年12月31日系爭
      土地地主與建霖公司簽定轉租同意書，同意將系爭土地與
      建物由建霖公司轉租給財團法人彰化基督教醫院指定負責
      醫師使用，員生醫院於92年1月14日變更負責人為彰化基
      督教醫院指定之醫師原告陳守棟，92年1月1日系爭土地地
      主與員生醫院陳守棟簽訂土地房屋租賃契約，租期92年1
      月1日至92年12月31日，每月租金684,880元（自92年9月
      起每2年調整4%）；又建霖公司與員生醫院陳守棟簽定土
      地建物及設備租賃契約，租期為92年1月1日至105年8月31
      日，每月租金2,450,000元（含稅），此亦有各該轉租同
      意書、租賃契約書在卷可稽，由上述所訂立之合約經過，
      土地租賃部分並無爭執，爭執在於系爭建物及設備之租賃
      ，員林百川醫院因出資建造系爭建物，故原始擁有系爭建
      物之使用權，後因無法履行系爭土地租賃合約，由系爭土
      地地主於90年7月底終止合約，由地主將土地、建物另行
      出予員生醫院及建霖公司，故員林百川醫院陳昭星於90年
      8月以後即無權將系爭土地及建物轉讓於其他人，則90年7
      月13日由陳昭星、謝雅珍將系爭建物之使用權轉讓與白永
      河之契約，自90年8月後即無法履行。因地主擁有系爭建
      物之所有，其於92年1月1日將系爭建物出租給建霖公司，
      該系爭建物租賃契約仍屬有效，縱員林百川醫院陳昭星對
      系爭建物之使用權有所爭執，亦屬員林百川醫院陳昭星與
      地主間之私權糾紛，不影響92年1月1日地主將系爭建物出
      租給建霖公司租約之有效，建霖公司取得系爭建物之租賃
      使用權，自屬合法。又地主亦同意建霖公司轉租系爭建物
      給彰化基督教醫院之代表即原告陳守棟，而白永河於擔任
      員生醫院負責人任內之91年1月20日將該醫院之機電圖機
      等機器一批，以24,250,997元之價款出售予建霖公司，此
      有儀器設備買賣契約書影本1批附原處分卷可憑（見卷第2
      31-233頁），則建霖公司與原告所簽訂之系爭建物及儀器
      設備租賃契約均屬合法、有效，至於租賃之租金金額是否
      合理，係屬另一問題。而系爭建物於89年10月建造完成，
      百川醫院開幕後，至同年12月，陳昭星即資金週轉不靈，
      由建霖公司承受該醫院亦概括承受其債務，建霖公司是為
      解決陳昭星欠渠等債權人債務才成立的，當時白永河已經
      擔任醫院院長一、二年，仍請其繼續當院長。白永河繼續
      擔任醫院院長一年多，白永河離開員生醫院後，由葉騰鑫
      當院長幾個月後，就將醫院租給陳守棟，建霖公司即將該
      醫院租予以陳守棟醫師為院長之員生醫院經營，其租金之
      計算，土地部分第1年為每月684,880元，以後每2年調整4
      %，由員生醫院交付土地所有權人；房屋及醫療設備部分
      為每月245萬，由承租人員生醫院交付建霖公司等情，業
      據證人林清池及建霖公司實際負責人陳生業到院結證屬實
      。又原告為負責人之員生醫院確有簽發面額各為245萬元
      之交通銀行彰化分行支票19紙支付建霖公司，有指名受款
      人為建霖公司之支票19紙影本在本院卷足稽，而各該款項
      亦確轉入建霖公司帳戶，此亦有台灣中小企業銀行彰化分
      行99年8月13日99彰化字第00290號函附建霖公司93年1月1
      日至95年3月31日存款明細表21件附本院卷可憑。自堪認
      原告為負責人之員生醫院確向建霖公司租賃該醫院之建物
      及醫療設備亦支付每月245萬元之租金，否則原告既非系
      爭建物及醫療設備之所有權人，何能長期無償使用系爭建
      物及醫療設備是被告請求本院再查明存入建霖公司之前述
      款項，有否再回流原告，即核無必要。
    3.按稅法上之實質課稅原則，乃係指「對實質上相同經濟活
      動所產生之相同經濟利益，應課以相同之租稅，始符合租
      稅法律主義所要求之公平及實質課稅原則，實質課稅原則
      為租稅法律主義之內涵及當然歸趨。故有關課徵租稅構成
      要件事實之判斷及認定，自應以其實質經濟事實關係所產
      生之實質經濟利益為準，而非以形式外觀為準。」（最高
      行政法院82年度判字第2410號判決參照）本件原告實際所
      支付既為租賃費用，且租賃醫院建物及醫療設備，亦難認
      非屬執行醫療業務之直接必要費用，原帳列其他費用係屬
      有誤，僅生科目更正問題，應依實質課稅原則予以查核認
      定。被告以員生醫院93年度及94年度總分類帳-租金支出
      科目，僅列有土地建物租金8,328,144元（支付予林文炎
      等人土地及房屋租金），惟未見該醫院93年度及94年度帳
      載列有系爭每月2,450,000元（全年29,400,000元）向建
      霖公司承租系爭醫院建物及醫療設備使用權之租金支出，
      而不採信原告所提出92年1月1日與建霖公司簽訂土地建物
      及設備租賃契約影本，認本件員生醫院之經營管理使用權
      雖一再轉讓（由楊應欽、白永河、葉騰鑫至原告陳守棟）
      原告既經承受員生醫院，其仍秉持永續經營該醫院及使用
      系爭醫院建物及醫療儀器設備，並無向建霖公司租賃之事
      實。縱使員生醫院有每月支付2,450,000元予建霖公司，
      因非屬該院之必要費用，依查核辦法第14條規定，亦不得
      認列為該醫院之費用，而全數予以剔除，即有違誤。
  (二)折舊部分：
    按「折舊：一、供執行業務使用之固定資產，為執行業務者
    本人所有，取有確實憑證者，得依規定提列折舊．．．二、
    固定資產之折舊方法，應採用平均法。」固為查核辦法第30
    條第1款前段及第2款所規定。本件被告認列員生醫院之儀器
    設備折舊，係以該醫院自89年8月7日設立迄90年12月間陸續
    購入肌電圖機等27項儀器設備，並已列入財產目錄提列折舊
    ，嗣於91年1月間將儀器設備出售予建霖公司售後租回之資
    本租賃之折舊費用，基於前後年度一致性原則，本件仍予認
    列資本租賃之折舊為據。惟查原告為負責人之員生醫院（屬
    彰化基督教醫院醫療體系）係於92年1月1日始與系爭土地地
    主及建霖公司簽訂契約經營員生醫院，之前員生醫院負責人
    分別為白永河及葉騰鑫（均係建霖公司股東），並因債務問
    題由白永河於91年1月20日將該醫院之儀器設備一批出售予
    建霖公司，已如前述，且該醫院同名為「員生」，然因負責
    人不同，舊員生醫院與原告為負責人之員生醫院並非同一主
    體，被告卻基於年度一致性原則，而認該儀器設備係屬原告
    所有，而予提列折舊，尚有未合。
  (三)綜上所述，本件員生醫院確有支付給建霖公司作為租賃系爭
    建物及設備之費用，且確屬執行業務之直接必要費用，自應
    核實認定租金之支出，被告全數不予認定，亦認列設備部分
    之折舊，尚有違誤。訴願決定予以維持，亦有未合。原告執
    此指摘為有理由，爰將訴願決定及原處分（復查決定）均予
    撤銷，由被告依查核辦法第14條第1款所定，另為核實認定
    之適法處分。兩造其餘訴辯事由，與判決結果無影響，爰不
    逐一審論，併予敘明。
五、據上論結，本件原告之訴為有理由，依行政訴訟法第98條第
    1項前段，判決如主文。
中　　華　　民　　國　　100　年　　1　　月　　 26 　　日
                臺中高等行政法院第三庭
                          審判長法  官　沈  應  南
                                法  官  許  武  峰
                                法  官  王  德  麟
以上正本證明與原本無異。
如不服本判決，應於判決送達後20日內向本院提出上訴書狀，其
未表明上訴理由者，應於提起上訴後20日內向本院提出上訴理由
書（須依對造人數附具繕本）；如於本判決宣示或公告後送達前
提起上訴者，應於判決送達後20日內補提上訴理由書（須附繕本
）。未表明上訴理由者，逕以裁定駁回。
中　　華　　民　　國　　100　年　　1　　月　　 26 　　日
　　　　　　　　　　　　　      書記官　凌  雲  霄